最高法院刑事判決　　　　　　　　　 111年度台上字第2654號
上　訴　人　張棟瀾


選任辯護人　戴智權律師
上列上訴人因違反洗錢防制法案件，不服臺灣高等法院中華民國
111年1月25日第二審判決（110年度上易字第966號，起訴案號：
臺灣桃園地方檢察署109年度偵字第814號），提起上訴，本院判
決如下：
    主  文
上訴駁回。
    理  由
一、按刑事訴訟法第377 條規定，上訴於第三審法院，非以判決
    違背法令為理由，不得為之。是提起第三審上訴，應以原判
    決違背法令為理由，係屬法定要件。如果上訴理由書狀並未
    依據卷內訴訟資料，具體指摘原判決不適用何種法則或如何
    適用不當，或所指摘原判決違法情事，顯與法律規定得為第
    三審上訴理由之違法情形，不相適合時，均應認其上訴為違
    背法律上之程式，予以駁回。
二、本件原審審理結果，認定上訴人張棟瀾有其事實所載犯行明
    確，因而撤銷第一審所為之無罪判決，改判變更檢察官之起
    訴法條，依想像競合犯，從重論處上訴人共同犯洗錢防制法
    第14條第1 項一般洗錢罪刑，已載敘其調查、取捨證據之結
    果及憑以認定犯罪事實之心證理由。
三、原判決認定上訴人有本件一般洗錢之犯行，係依憑上訴人部
    分不利於己之供述，證人邱國軒之證言，卷附上訴人聯邦商
    業銀行相關帳戶存摺存款明細表、BitoEX虛擬貨幣錢包買賣
    平台交易查詢及購買明細畫面、泓科科技有限公司（下稱泓
    科公司）比特幣帳戶申登及交易資料及案內其他證據調查之
    結果而為論斷，並說明上訴人前曾因幫助詐欺案件，經法院
    判決有罪確定，對於其提供金融帳戶供他人使用，可能供為
    詐欺取財、洗錢犯行之用，已具有預見，卻仍願提供其帳戶
    供詐騙共犯使用，並將被害人邱國軒匯入其金融帳戶之款項
    ，再換購比特幣後匯入詐騙共犯指定之電子錢包，利用虛擬
    貨幣、電子錢包之特性，以產生遮斷資金流動軌跡，逃避國
    家追訴、處罰之效果，其主觀上有一般洗錢之不確定故意；
    又因上訴人參與後續之購買比特幣、轉匯行為，使該筆款項
    最終轉入詐騙共犯指定之電子錢包，其分工從事之收取詐騙
    款項，屬詐欺取財之構成要件行為，非僅止於提供詐騙者助
    力，而係本於正犯之犯罪意思參與詐欺取財犯罪，所為如何
    與詐欺取財及一般洗錢罪要件相合等旨。且就上訴人及其辯
    護人於原審所辯上訴人並未將其金融帳戶提款卡及密碼交給
    他人使用，本件所從事者為代購比特幣工作，匯入其帳戶之
    款項係用以替客戶代購比特幣，其於換購比特幣後再匯到指
    定之電子錢包，僅從中抽取2 ％利潤為報酬，代購比特幣係
    泓科公司提供之合法服務，不能期待其有涉犯不法之風險意
    識，應不成立洗錢等語認不足採，亦依調查所得證據予以指
    駁。因而原判決就上訴人詐欺取財及洗錢犯行之認定，已敘
    明認定所憑之證據及理由。凡此，概屬原審採證認事職權之
    合法行使，核其論斷說明，衡諸經驗法則及論理法則皆無違
    背，既非單憑上訴人之供述為論罪之依據，自無上訴意旨所
    指認定事實不憑證據或判決不備理由之違法。
四、犯罪事實，為刑罰權之客觀對象。犯罪事實不同一時，其案
    件即不同一。犯罪事實是否同一，應以刑罰權對象之客觀事
    實是否同一為準，苟其基本之社會事實相同，縱犯罪之日時
    、處所、方法、被害物體、行為人人數、犯罪之形式（共犯
    態樣或既未遂）、被害法益及罪名略有差異，於事實之同一
    性並無影響。至於想像競合犯關係之裁判上一罪案件，其犯
    罪事實雖屬數個，惟因法律之規定，從一重處斷，在科刑上
    僅以一罪論處，在訴訟法上為一個案件，既無從分割，檢察
    官雖僅就犯罪事實之一部起訴，依刑事訴訟法第267 條規定
    ，其效力及於全部，法院並得基於職權在犯罪事實同一性之
    範圍內，對於事實之法律評價，變更檢察官之起訴法條，為
    適當之法律適用，不受起訴書所引法條之拘束。
    原判決就起訴書記載之犯罪事實，業已敘明起訴書雖認上訴
    人係犯幫助詐欺罪，惟經審理結果，上訴人所犯為共同詐欺
    取財罪及一般洗錢罪，詐欺取財部分，無庸變更起訴法條，
    而一般洗錢罪因與詐欺取財罪間，有想像競合之裁判上一罪
    關係，為起訴效力所及，自應一併審究，經告知上訴人及其
    辯護人上開罪名及事實並進行辯論，已充分保障上訴人訴訟
    上攻擊防禦權，依刑事訴訟法第300 條變更起訴法條，從重
    論以一般洗錢罪等旨，參照上開說明，並無違誤。又依原判
    決事實之認定及理由之說明，亦無上訴意旨所指原判決有就
    未經起訴之犯罪事實予以審理或適用法則不當之違法。
五、上訴意旨猶以本件起訴之犯罪事實為單純「出借帳戶」，並
    無參與詐欺正犯之行為，原審隨意變更為「製造金流斷點」
    、「移轉犯罪所得」及「掩飾或隱匿特定犯罪所得之本質、
    來源」等犯罪事實，係就未經起訴之犯罪事實予以審理；詐
    欺取財與一般洗錢為不同罪名，亦屬不同之犯罪事實，不具
    有一行為構成數罪名之想像競合關係，原判決認其同時觸犯
    該2 罪，並認屬想像競合犯，適用法則不當；購買比特幣為
    合法行為，也有電子錢包之號碼作為去向，原判決僅憑上訴
    人換購比特幣匯入同一帳戶，即認定其犯一般洗錢罪，並未
    說明何以代購比特幣即具有洗錢行為之主觀犯意，對於上訴
    人可否理解比特幣之交易機制，亦乏論述，判決不備理由等
    語，指摘原判決違法，無非係持已為原判決指駁不採之陳詞
    再事爭辯，或對於事實審法院取捨證據與判斷證明力之職權
    行使，徒憑己見，任意指為違法，且重為事實之爭執，並非
    第三審上訴之合法理由，本件上訴為不合法律上之程式，應
    予駁回。
據上論結，應依刑事訴訟法第395條前段，判決如主文。
中    華    民    國   111    年    6     月    22    日
                  刑事第九庭審判長法  官  蔡  彩  貞  
                                  法  官  梁  宏  哲  
                                  法  官  周  盈  文  
                                  法  官  蔡  廣  昇  
                                  法  官  鄧  振  球  
本件正本證明與原本無異
                                  書記官
中    華    民    國   111    年    6     月    28    日